【裁判字號】    96,訴,719
【裁判日期】    971230
【裁判案由】    偽造有價證券等
【裁判全文】
臺灣桃園地方法院刑事判決               96年度訴字第719號
公  訴  人  臺灣桃園地方法院檢察署檢察官
被      告  丁○○
                    號2樓
選任辯護人  邱正明律師
上列被告因偽造有價證券等案件，經檢察官提起公訴（95年度偵
緝字第517 號），本院判決如下︰
    主  文
丁○○無罪。
    事  實
一、公訴意旨略以：丁○○於民國86年5 月前某日，與慶達汽車
    股份有限公司（以下簡稱慶達公司）簽訂動產擔保交易附條
    件買賣契約書，以分期付款方式向慶達公司購買車號R2－47
    79號自用小客車，明知戊○並未承諾擔任上開契約之連帶保
    證人，惟因慶達公司要求須有2 名連帶保證人始能完成簽約
    手續，丁○○遂與姓名年籍不詳之成年男子及成年女子，共
    同基於意圖為自己不法之所有、偽造文書及偽造有價證券之
    犯意聯絡，於86年5 月間，以新台幣（下同）5 萬元代價，
    委由姓名年籍不詳之成年男子代為尋找連帶保證人。該姓名
    年籍不詳之成年男子，旋以代辦借款為由，於某報紙刊登廣
    告，嗣因戊○於86年5 月間某日，因需款週轉，乃透過報紙
    分類廣告所留之電話號碼與該姓名年籍不詳自稱「乙○○」
    代書之男子連繫，雙方約定在桃園縣桃園市○○路與復興路
    口見面，戊○隨即委任該男子代為申辦銀行貸款並當場交付
    私章乙只及身分證正本。該男子旋於某不詳地點，以換貼某
    姓名年籍不詳之成年女子照片之方式，假冒「戊○」之名義
    ，偽造之「戊○」身分證，並於影印後連同丁○○、乙○○
    之身分證影本等資料，交付不知情之慶達公司業務員丙○○
    據以填寫分期付款申請書，經同公司不知情經理甲○○審核
    後，傳真予裕融企業股份有限公司（下稱裕融公司）核對確
    認後，旋通知丙○○辦理對保手續。嗣於86年5 月27日，甲○○、丙○○即前往丁○○所經營址設桃園市某不詳地址之
    指、油壓按摩坊，由該姓名年籍不詳之成年女子假冒「戊○
    」之名義，充當丁○○上開汽車貸款之連帶保證人，致前來
    辦理對保之甲○○、丙○○陷於錯誤，相信該姓名年籍不詳
    之成年女子為「戊○」本人，而將不實資料登載於附條件買
    契約書與本票上，由該女子在文件上偽簽戊○之署押並盜用
    戊○印章而偽造印文，完成對保手續，使丁○○順利向裕融
    公司詐取貸款61萬9,000 元。嗣於87年5 月間，丁○○無力
    償付汽車貸款本息，裕融公司以存證信函向連帶保證人戊○
    催討欠款，始查悉上情。因認被告涉犯刑法第216 條、第21
    0 條、第212 之行使偽造私文書、特種文書罪嫌、同法第33
    9 條第1 項詐欺取財罪嫌、同法第201 條第1 項偽造有價證
    券罪嫌云云。
二、按犯罪事實應依證據認定之，無證據不得認定犯罪事實。又
    不能證明被告犯罪者，應諭知無罪之判決，刑事訴訟法第15
    4 條第2 項、第301 條第1 項分別定有明文。又事實之認定
    ，應憑證據，如未能發現相當證據，或證據不足以證明，自
    不能以推測或擬制之方法，為裁判基礎（最高法院40年台上
    字第86號判例意旨參照）；再告訴人之告訴，本以使被告受
    刑事訴追為目的，故其陳述是否與事實相符，自應調查其他
    證據，以資審認，苟其所為攻擊之詞，尚有瑕疵，則在此瑕
    疵未予究明以前，即不能遽採為斷罪之基礎（最高法院69年
    台上字第1531號判例參照）；再認定不利於被告之事實，須
    依積極證據，苟積極證據不足為不利於被告事實之認定時，
    即應為有利於被告之認定，更不必有何有利之證據（最高法
    院30年上字第816 號判例）。次按刑法第339 條第1 項詐欺
    罪之成立，須行為人主觀上出自為自己或第三人不法所有之
    意圖，及客觀上施用詐術使人將本人或第三人之物交付為其
    構成要件。而所謂以詐術使人交付財物，必須被詐欺人因其
    詐術而陷於錯誤，若其所用方法，不能認為詐術，亦不致使
    人陷於錯誤即與該罪之要件有間。另按刑法第339 條第1 項
    詐欺罪之成立，須行為人主觀上出自為自己或第三人不法所
    有之意圖，及客觀上施用詐術使人將本人或第三人之物交付
    為其構成要件。而所謂以詐術使人交付財物，必須被詐欺人
    因其詐術而陷於錯誤，若其所用方法，不能認為詐術，亦不
    致使人陷於錯誤，即與該罪之要件有間，最高法院46年臺上
    字第260 號判例亦有明揭，是民事債務當事人之間，若有未
    依債務本旨履行給付之情形，在一般社會經驗而言，其原因
    非一；或係因不可歸責之事由無法給付，或係因合法得對抗
    他造主張抗辯而拒絕給付，甚至債之關係成立後，始行惡意
    遲延給付，皆有可能，非必自始即出於無意給付之詐欺犯罪
    ，是於民事債務當事人間未依債務本旨履行給付之情形，若
    非出於自始無意給付之詐欺行徑時，自不該當刑法第339 條
    第1 項詐欺罪之構成要件。又依積極證據足可證明行為人主
    觀上確有不法所有之意圖時，固得論以刑法第339 條之詐欺
    罪相繩，惟行為人施詐時之意圖尚有存疑，且依調查證據之
    結果，復不足以認定行為人自始具有上述主觀犯罪構成要件
    ，即不得遽以該罪論擬。而刑事被告依法不負自證無罪之義
    務，故別無積極證據之情形下，自難以被告單純債務不履行
    狀態，推定被告自始即有不法所有之意圖而施行詐術。經核
    本件聲請簡易判決處刑意旨認被告丁○○涉犯前揭罪嫌，無
    非係以告訴人戊○之證述、戊○附條件買賣契約書、本票等
    件，為其主要論據。
三、訊據被告丁○○堅詞否認有何公訴人所指上開犯行，辯稱：
    我在86年5 月間，向慶達汽車購買本案的車輛，是慶達汽車
    的業務員丙○○介紹的，我告訴丙○○我已經有一輛福特的
    車子，不需要購買新車。後來因為我當時的女朋友乙○○說
    她要學開車，要用我的名字買車，所以我才同意。丙○○告
    訴我乙○○可以擔任保證人，而他們公司另外有職業保證人
    。簽約當天我與乙○○到慶達公司，先拿我們的身分證給丙○○影印，等了約20幾分鐘戊○才來，當天簽約時是戊○自
    己簽名用印，我在現場拿出新臺幣26萬元給丙○○，丙○○
    就把戊○帶到後面去，我猜測丙○○可能在這時候拿錢給戊○，不然為什麼本來說好頭款18萬，丙○○卻向我收了26萬
    。我根本不認識戊○，只有在簽約當天及之後我在看守所中
    她來會客的時候有見過，戊○到看守所來告訴我，因為她幫
    我作保，她的財產要被強制執行等語。經查：
（一）證人即告訴人戊○固於本院審理中證稱：「我的本籍是宜
      蘭，我先生的籍貫是遼寧省台安縣。我父親是楊永昌、母
      親是楊陳紅緞。曾經結過3 次婚，都已離婚。曾經住過宜
      蘭頭城鎮○○里○○路41之1 號，在62年2 月9 日搬到桃
      園市○○路，之後陸續遷移，到95年3 月20日搬到現住地
      。我之前曾經因為經濟困難，看報紙有代書可以辦理貸款
      ，我就和一名自稱『乙○○』的男性代書到新竹企銀的某
      一間分行寫貸款資料，當場簽名及蓋章，並且將身分證正
      本、影本及印章交給代書。過了3 、4 天後，我想一想不
      要貸款算了，但是我的證件沒有拿回來，所以我就聯絡代
      書，但聯絡不上，我就沒有繼續再追。過了1 年多，我不
      知道要辦什麼事情的時候，才去補辦身分證。我不曾替被
      告丁○○擔任保證人，附條件買賣契約書及本票上『戊○
      』的簽名不是我簽的，『戊○』的印章也不是我的，說不
      定是代書拿我的證件去對保。附條件買賣契約書上的身分
      證影本，那是我很久以的身分證，身分證正反面的資料都
      是我的沒錯，但是照片很模糊，我看不出來是不是我。我
      有過到看守所會客丁○○，但我是要跟他說我又沒有替他
      作保，為什麼會有這件事。」云云。惟查：
   1、經本院調閱戊○口卡片，其上登載之戊○本籍、父母姓名
      、婚姻狀況、遷徙紀錄等資料，與戊○前開所證其個人之
      年籍資料互核相符，此有桃園縣政府警察局97年11月28日
      桃警戶字第0970099284號函及函附之戊○口卡片在卷可稽
      ，是該口卡片確為戊○本人之資料無誤，故該口卡片上歷
      次換領、補領身分證之照片，亦堪認為戊○本人無訛。而
      口卡片（本院編號5） 所示戊○換領身分證時所附之照片
      亦確係戊○本人，此復為戊○於本院審理中所是認。次查
      ，本件附條件買賣契約書所附保證人戊○之身分證影本正
      反面所載資料，確與戊○個人資料相符，此據戊○證述明
      確；又該身分證影本上戊○之照片，復與前開口卡片（本
      院編號5） 所示戊○換領身分證時繳交之照片相同，此有
      該身分證影本及戊○口卡片各1 份在卷足憑，並經本院當
      庭核對無誤，是本件附條件買賣契約書所附保證人戊○身
      分證影本上之照片確係戊○本人一節，堪以認定，而無何
      經換貼他人照片於其上之情事。證人戊○徒以「身分證影
      本的照片看不清楚是不是我，照片很模糊」、「口卡照片
      很清楚，身分證影本的照片很模糊，我分不清楚」、「身
      分證照片是我，我之前在檢察官偵查中否認是因為照片很
      模糊」、「自己的面貌幾年都會變樣子」等語，就本件附
      條件買賣契約書所附戊○身分證影本上之照片是否其本人
      一情諉稱難辨，顯係避重就輕之詞。綜上，公訴人認本件
      被告丁○○係與某真實姓名年籍不詳之成年男子，共同以
      換貼某真實姓名年籍不詳之成年女子照片之方式，假冒「
      戊○」之名義偽造「戊○」之身分證並據以行使一節，顯
      有誤認。
   2、再者，本件附條件買賣契約書簽立暨對保之日期為86年5
      月27日，而該契約書所附之戊○身分證影本係註記該身分
      證於75年12月26日換發，再依戊○口卡片所載，於該次換
      發後至86年8 月1 日換證為止，期間均無戊○補領、換領
      身分證之紀錄，此有附條件買賣契約書及所附之戊○身分
      證影本、戊○口卡片各1 份在卷可參，是本件附條件買賣
      契約書所附之戊○身分證影本，即係戊○於75年12月26日
      至86年8 月1 日該段期間內有效之身分證，堪以認定。又
      查，依戊○口卡片所載，戊○曾於86年8 月1 日換領身分
      證，口卡片上並註記「換證」，此有該口卡片1 張在卷足
      參。又戊○於86年8 月1 日向桃園縣大溪鎮戶政事務所申
      請換領國民身分證，其「換領國民身份證申請書」上記載
      申請事由為「身分證變更換領」，附送證件欄並勾選「舊
      國民身份證一張」，此有桃園縣大溪鎮戶政事務所96年5
      月10日桃溪戶字第0960001840號函及函附之「換領國民身
      份證申請書（申請日期86年8 月1 日）」1 份在卷可考。
      是證人戊○於86年8 月1 日向戶政事務所申請換發身分證
      時，係繳交當時有效之舊有國民身分證（即75年12月26日
      換發之身分證）正本申請換發。是倘證人戊○之身分證正
      本於86年5 月27日即本案附條件買賣契約書簽立暨對保之
      日前，已交付與某自稱「乙○○」之男性代書且迄未取回
      ，則豈有竟仍可持舊有之身分證向戶政機關申請換證之理
      ？綜上，證人戊○於75年12月26日換發之身分證正本於本
      件附條件買賣契約書對保之日，仍於戊○本人占有之中，
      應堪認定。證人戊○前開所稱，其身分證於本件附條件買
      賣契約書對保之日前即已遭代書取走，且迄對保之日仍未
      取回一節，顯與事實相違，殊無足採。
   3、又查，證人即慶達汽車中壢所所長甲○○於本院審理中證
      稱：「我於86年間擔任慶達汽車中壢所所長。本件份附條
      件買賣契約書係由我去對保，當時在場者還有業務員丙○○、買受人與保證人。我們對保的標準作業程序，是由業
      務員帶著我一起到車主或保證人那邊對保，一起核對車主
      及保證人的身分證。我們的對保程序，是業務員收取顧客
      的身份證及資料影印本傳真到貸款公司亦即裕融公司，裕
      融公司電話照會我們之後再回傳1 份同意書給我們，再由
      業務員攜帶同意書與主管一起出門對保。到對保現場，業
      務員會告訴我哪位是車主、保證人，我們直接拿資料核對
      請他們簽名，最後再由我簽名。我們會核對車主及保證人
      傳真予裕融公司的資料，並要求車主、保證人當場拿出身
      份證件，核對身分證正本、傳真資料上所附的身分證影本
      及本人是否相符，主要是看照片。附條件買賣的契約書上
      所附的身分證影本，不是我們於對保當時影印的，而是在
      送件之前已經先影印的。附條件買賣的契約書上買受人及
      連帶保證人的簽名不可以由業務員幫忙簽，我會在現場要
      求車主及保證人自己簽名用印，本票的情形也是如此。對
      保時核對保證人身份時，一定要保證人拿出身份證正本核
      對無誤後才可以，在對保的時候每個保證人都有提供身份
      證正本供對保人核對。」等語在卷。是證人甲○○於對保
      時，務需要求保證人本人提供身分證正本，並核對身分證
      正本、附條件買賣契約書所附身分證影本及保證人本人均
      無誤後，始完成對保手續。而本件附條件買賣契約書所附
      戊○於75年12月26日換發之身分證影本上照片未經換貼，
      是倘非戊○本人而持戊○之身分證正本對保，顯將遭察覺
      而無從遂其冒充之目的。是本案對保之際，顯係戊○本人
      持其所有之身分證正本親自對保，堪以認定。再者，戊○
      本人既已出面對保，而依對保標準程序，需由保證人於附
      條件買賣契約書及本票上親自簽名用印，且戊○簽寫自己
      之姓名並無困難，且無何無法親自蓋印之情事，是戊○當
      無親自對保卻拒絕親自簽名、用印之理，堪認被告丁○○
      所辯，本件附條件買賣契約書及本票係證人戊○於對保之
      際親自簽名蓋印一節，應非虛妄。而證人戊○空言否認附
      條件買賣契約書及本票上「戊○」之簽名及蓋印為其本人
      所為，是否意在飾卸其保證責任，殊值懷疑，復徵諸證人
      戊○前開所證情節多與事實不符，是其證述情節及動機既
      均有瑕疵，所證實難逕信為真，而殊難採為對被告不利之
      認定。
（二）末查，公訴人認被告丁○○係與某不詳男子共同以變造「
      戊○」之身分證，並於附條件買賣契約書及本票上偽簽「
      戊○」姓名並盜蓋「戊○」印章以偽造印文之方式，向裕
      融公司詐得貸款61萬9,000 元一節，已難認屬實，業如上
      述。再者，被告丁○○於本院審理中辯稱：「因為乙○○
      沒有錢繳，打電話要我幫她繳錢，我就幫她繳。後來我認
      為車子是乙○○開的，為什麼要我去繳錢，而且乙○○還
      拿車子去借錢，我贖車繳了23萬，後來我就氣了，就不幫
      她繳了。而且當時丙○○說是零利率，我查起來70幾萬的
      車，為什麼會變成要繳100 多萬。我後來是因為沒錢繳，
      因為錢被乙○○拿光了，當初買車的時候我有錢繳，我自
      己還有房子。當初買車的時候也想繳錢，我對乙○○說，
      如果妳真的有困難，我會幫妳。」等語在卷，而被告丁○○向慶達公司購買本案車輛，約定頭期款10萬元於訂約當
      日給付，另自86年6 月27日起至89年5 月27日止，每月1
      期，每期付款22,408元，此有附條件買賣契約書1 份存卷
      可參；又被告於於86年6 月27日、7 月31日、96年9 月1
      日、96年9 月30日、86年12月27日，均個別攤還貸款金額
      每期2 萬2,408 元，共計繳款5 期，亦有裕融企業股份有
      限公司客戶對帳單－還款明細1 份在卷可參，是亦難認被
      告丁○○有何自始無欲清償本案貸款之意。再依本件卷存
      資料，復查無何積極證據足認被告丁○○於貸款之始即無
      意清償之實據，自無從僅以上開貸款未經清償之客觀事實
      ，即逕自推認被告丁○○所為係自始無意給付之詐欺行徑
      。
四、綜上所述，公訴人所提出之證據尚無足證明被告丁○○有何
    行使偽造私文書、行使偽造特種文書、偽造有價證券、詐欺
    取財等犯行。此外，本院復查無其他積極證據足資證明被告
    確有公訴人所指上開犯行，此部分核屬不能證明被告犯罪。
    揆諸首揭法條、判例要旨及說明，應諭知被告無罪之判決，
    以昭審慎。
據上論斷，應依刑事訴訟法第301 條第1項，判決如主文。
本案經檢察官黃珮如到庭執行職務。
中    華    民    國    97    年    12    月    30    日
                  刑事第十一庭審判長法  官  蔡榮澤
                                    法  官  汪曉君
                                    法  官  林蕙芳
以上正本證明與原本無異。
如不服本判決應於收受判決後10日內向本院提出上訴書狀，並應
敘述具體理由。其未敘述上訴理由者，應於上訴期間屆滿後20日
內向本院補提理由書 (均須按他造當事人之人數附繕本)「 切勿
逕送上級法院」。
                              書記官  郭玉芬
中    華    民    國    97    年    12    月    30    日


司法院資訊處製作；財團法人民間司法改革基金會備份。
